【裁判字號】    97,台上,1613
【裁判日期】    970417
【裁判案由】    擄人勒贖
【裁判全文】
最高法院刑事判決            九十七年度台上字第一六一三號
上  訴  人  甲○○
選任辯護人  李衍志律師
上列上訴人因擄人勒贖案件，不服台灣高等法院高雄分院中華民
國九十七年一月十六日第二審更審判決（九十六年度上更(一)字第
三一九號，起訴案號：台灣高雄地方法院檢察署九十五年度偵字
第九七八三、一一二七四、一六七一三、一六八六六號），提起
上訴，本院判決如下：
    主  文
上訴駁回。
    理  由
按刑事訴訟法第三百七十七條規定，上訴於第三審法院，非以判
決違背法令為理由，不得為之。是提起第三審上訴，應以原判決
違背法令為理由，係屬法定要件。如果上訴理由書狀並未指摘原
判決有何違法，自應認其上訴為違背法律上之程式，予以駁回。
本件上訴人甲○○上訴意旨略以：（一）攜帶兇器暴力討債之事
，於現今社會所在多有，原判決以上訴人所為顯非一般討債之情
，為不利於上訴人之認定，與經驗法則有違。（二）原判決主文
諭知上訴人犯強盜擄人勒贖罪名，惟原審於審理過程與判決書中
，並未就上訴人有何強盜之犯意與犯行為審理與指明。原判決事
實欄固記載上訴人等人於強押乙○○至大坪頂公墓後，以暴力使
無抵抗能力之乙○○交出新台幣（下同）十二萬元等語，惟原判
決理由所引用乙○○之指訴，或稱上訴人等人搶走十二萬元，或
稱於大坪頂公墓拿走近十二萬元，或稱一上車即遭手銬銬住並搶
走十二萬多元，前後不一。原審雖認定係於大坪頂公墓由乙○○
交付上訴人十二萬元，但並未說明此交付行為是否符合強盜要件
。又依證人張安育警詢時所陳，可證公訴人所指以手槍抵住乙○
○並強行取去皮包內十二萬元一節，純為臆測，絕非事實，可證
上訴人等並無強盜被害人錢財之意圖。證人蔡盟慧業於原審證明
：曾幫乙○○代繳刑事保證金二十萬元，伊於民國九十三年十二
月十七日入監服刑前有交代上訴人向乙○○索討，上訴人與乙○
○間有毒品交易糾紛等語，並有刑事保證金臨時收據在卷可資佐
證；蔡盟慧於九十三年即已入監，上訴人於事發後亦遭羈押禁見
，無法串供，蔡盟慧上開供述自屬真實，亦為原判決所是認。故
上訴人收取該十二萬元，並無不法所有之意圖，該十二萬元亦非
強盜所得，原審竟諭知上訴人強盜擄人勒贖罪刑，有判決不適用
法則及理由矛盾之違背法令。（三）擄人勒贖者，係指其擄人行
為出於勒贖目的者而言，如果架擄目的別有所在，縱另擄得以後
復變計勒贖，仍不得以擄人勒贖論罪，鈞院二十四年上字第五０
一一號判例可參。上訴人於九十五年二月一日約乙○○見面時，
意在談債務之事；此觀當日眾人自保羅飯店轉至冠源游泳池停車
場、再轉至大坪頂公墓之過程，均為隨機處理，並無預先共謀擄
人勒贖即明。並有蔡信東、李志良於原審所陳、乙○○於偵訊時
之指訴可資佐證。上訴人不應負強盜擄人勒贖罪責。原判決認定
同案被告蔡天文、李志良、張唐偉等與上訴人間僅有要債助勢之
共識，卻獨認上訴人有強盜擄人勒贖之犯意，理由亦有矛盾。（
四）上訴人與乙○○於九十五年八月八日於高雄市前鎮區調解委
員會成立調解，乙○○自承與上訴人之間有金錢糾紛，雙方並約
定彼此間民事損害賠償請求權均拋棄之調解條件，有調解書供參
，上訴人所辯並非子虛烏有云云。
惟查原判決依憑上訴人之部分自白，證人張唐偉、乙○○、李志
良、蔡天文、蔡信東、廖文慧、林福添、蔡盟慧、劉東明、蘇炳
洋之證言，0000000000、0000000000號行動電話用戶個人資料二
份、行動電話之基地台位址二份、高雄市民生醫院九十五年二月
一日診斷證明書一份、監視器拍下之翻拍畫面四張、0000000000
、0000000000、0000000000號行動電話之通聯紀錄各一份、台灣
高雄地方法院刑事保證金繳納臨時收據影本一份、玩具手槍一支
等證據，資以認定上訴人有原判決事實欄所記載之犯罪事實，因
而撤銷第一審關於上訴人部分之判決，改判論處上訴人犯強盜擄
人勒贖罪刑（處有期徒刑十二年），已詳述其所憑之證據及理由
。對於上訴人矢口否認有強盜擄人勒贖犯行，辯稱：伊與乙○○
有毒品債務糾紛，乙○○與其友劉東明騙伊十二萬元，且之前伊
姊幫乙○○交保二十萬元也沒有還，伊打電話向乙○○討錢才約
好見面；伊沒有恐嚇乙○○說「如果今天你沒有把錢交出來的話
，要好好保重」等語，這是乙○○自己編的，後來是乙○○自己
說要拿出五十萬元，一百萬元沒有人說云云，經綜合調查證據之
結果，認不足採信，已在判決內加以指駁，並說明證據取捨及判
斷之理由。且查（一）原判決採用證人蔡盟慧（即甲○○之姐姐
）及乙○○之證言以及卷附台灣高雄地方法院刑事保證金繳納臨
時收據影本，認蔡盟慧確有於九十三年八月二十日為乙○○繳納
二十萬元之保證金之事實，而蔡盟慧於入監服刑前確已交代上訴
人代為索取，則上訴人向乙○○索取此部分款項，縱令手段非法
之所許，亦難認其主觀上有何不法意圖。另依上訴人於警詢及偵
查時所供以及證人蘇炳洋於原審之證言，證人乙○○於原審審理
時接受上訴人及其辯護人詰問時之供述，再參酌乙○○確曾因販
賣毒品罪嫌遭檢察官偵辦，而上訴人交付十二萬元給劉東明時，
乙○○確亦在金馬飯店，且上訴人於邀約乙○○見面之前已催促
其找出劉東明向其要錢等情觀之，認上訴人主觀上認係遭乙○○
、劉東明聯手詐騙之情，並非毫無根據，則縱令上訴人有所誤解
，亦難謂其向乙○○索取此部分十二萬元款項時主觀上有何不法
意圖。惟上訴人自乙○○及其妻子廖文慧手中所取得之金額共五
十二萬餘元，因上訴人主觀上所認識其得向乙○○索取之款項僅
為三十二萬元（原判決第二一頁第四、五行誤載為三十八萬元）
，此部分固難謂上訴人有不法所有之意圖。惟超出此部分及要求
乙○○日後須再付五十萬元部分，自難謂上訴人主觀上無不法所
有之犯意。又證人乙○○事後雖於九十五年八月八日在高雄市前
鎮區公所與上訴人之父母達成調解，惟該調解是針對乙○○教唆
不詳姓名之男子於九十五年二月四日前往蔡龍興、蔡陳秋菊住處
之毀損行為所為和解，與本件無關，不能據以證明乙○○尚有積
欠上訴人任何債務等情。原判決已說明其就案內所有證據，本於
調查所得心證，分別定其取捨，而憑以認定上訴人有本件意圖為
自己不法之所有而為強盜擄人勒贖行為之依據及理由，此係事實
審法院採證認事之職權行使，難謂有上訴意旨所指違反證據法則
之情形。（二）刑法第三百三十二條第二項第三款犯強盜而擄人
勒贖罪為結合犯，係著眼於強盜與擄人勒贖間，接連發生之可能
性高，危害亦鉅，乃依法律規定，結合強盜、擄人勒贖二個獨立
之犯罪行為，而成為一個犯罪，並加重其刑；其成罪並不以二者
均出於預定之計畫為必要，僅須發生在時間上有銜接性，地點上
具關聯性即可，初不問係先強盜後擄人勒贖或先擄人勒贖後強盜
，均足構成本罪。原判決既已認上訴人以擄乙○○以達強盜及意
圖勒贖目的，復利用李志良、林福添、蔡天文、蔡信東渠等已控
制乙○○之行動自由，而對乙○○強盜及勒贖取得十二萬元（原
判決第二四頁倒數第五、六行誤載為二十萬元），因上訴人自始
即要求乙○○交出一百萬元，而乙○○將隨身攜帶之十二萬元先
行交予上訴人，只是上訴人勒贖財物中之部分款項，在擄人勒贖
當中，上訴人復有強取被害人財物之行為，且其強盜及擄人勒贖
犯行，時間上有銜接性，地點上具關聯性，自已將強盜及擄人勒
贖二行為結合成一罪；因認上訴人所為，係犯刑法第三百三十二
條第二項第三款之強盜擄人勒贖罪，難謂有判決適用法則不當或
理由矛盾之情形。（三）原判決事實認定上訴人係基於意圖為自
己不法之所有，以強暴致使不能抗拒之強盜擄人勒贖方式向乙○
○強索財物，張唐偉、李志良、林福添、蔡天文、蔡信東等人均
不知上訴人除強押乙○○索債外，並有利用渠等為強盜及意圖勒
贖而擄人之犯意，而與上訴人共同基於以非法之方法剝奪乙○○
行動自由之犯意聯絡（上訴人自己則同時有強盜及意圖勒贖而擄
人之犯意），遂行本件犯行。並於理由內說明上訴人利用張唐偉
等人不知其係要擄人勒贖而強押乙○○以取贖，為間接正犯；又
張唐偉、李志良、蔡天文、林福添、蔡信東並無不法所有意圖，
認上訴人係犯刑法第三百三十二條第二項第三款之強盜擄人勒贖
罪，張唐偉等所為，均係犯刑法第三百零二條第一項之以其他非
法方法剝奪人之行動自由罪等情，此為事實審法院採證認事自由
判斷職權之合法行使，並無上訴意旨所指之判決不載理由或所載
理由矛盾之違法情形。上訴意旨置原判決之論述於不顧，或純係
就原審已經詳細調查並於判決理由內指駁說明之事項，猶執陳詞
，重為事實上之爭執；或對原判決所為適法之法理闡釋，徒憑己
見，任意指摘；或就與本件犯罪構成要件無關之細節，漫事爭執
，客觀上顯均不足據以辨認原判決已具備違背法令之形式要件，
應認其上訴為違背法律上之程式，予以駁回。
據上論結，應依刑事訴訟法第三百九十五條前段，判決如主文。
中    華    民    國  九十七  年    四    月   十七   日
                      最高法院刑事第三庭
                          審判長法官  莊  登  照
                                法官  黃  一  鑫
                                法官  徐  昌  錦
                                法官  許  錦  印
                                法官  徐  文  亮
      本件正本證明與原本無異
                                      書  記  官
中    華    民    國  九十七  年    四    月  二十一  日
                                                 H


司法院資訊處製作；財團法人民間司法改革基金會備份。
